【裁判字號】    94,選訴,14
【裁判日期】    950227
【裁判案由】    選罷法
【裁判全文】
臺灣板橋地方法院刑事判決              94年度選訴字第14號
公  訴  人  臺灣板橋地方法院檢察署檢察官
被      告  乙○○
選任辯護人  宋國城律師
上列被告因違反公職人員選舉罷免法案件，經檢察官提起公訴（
九十四年度選偵字第一三０號），本院判決如下：
    主  文
乙○○無罪。
    理  由
一、公訴意旨略以：被告乙○○係址設臺北縣三重市○路○街七
    十二巷十八號「六玄宮」之管理委員會委員（起訴書誤載主
    任委員），明知甲○巳登記參選臺北縣第十六屆第五選區（
    三重、蘆洲）縣議員選舉，乙○○為助不知情之甲○順利當
    選，於民國九十四年十一月七日晚上七時許，在上開六玄宮
    ，基於行求期約賄選之犯意，自費以每桌新臺幣（下同）六
    千元代價設宴，邀約均設籍臺北縣三重市而具有投票權之六
    玄宮管理委員會之各幹部計二桌，席間並準備一千四百元之
    酒、飲料，合計花費一萬三千四百元，並於同日晚上七時四
    十分許，邀約候選人甲○到場向在場宴會人士逐一致意，表
    達參選請求支持，被告乙○○並向在場之人表示甲○將參選
    縣議員，期使在場之有投票權人能投票支持甲○，使其能當
    選縣議員。因認被告乙○○涉犯公職人員選舉罷免法第九十
    條之一第一項之對於有投票權人行求期約之賄選罪嫌等語。
二、按犯罪事實應依證據認定之，無證據不得認定犯罪事實；又
    不能證明被告犯罪，應諭知無罪之判決，刑事訴訟法第一百
    五十四條第二項、第三百零一條第一項分別定有明文。次按
    認定犯罪事實，所憑之證據，雖不以直接證據為限，間接證
    據亦包括在內，然無論直接或間接證據，其為訴訟上之證明
    ，須於通常一般之人均不致於有所懷疑，而得確信其為真實
    之程度者，始得據之為有罪之認定，倘其證明尚未達到此一
    程度，而有合理性懷疑之存在時，即無從為有罪之認定，根
    據「罪證有疑，利於被告」之證據法則，即不得遽為不利於
    被告之認定，（最高法院著有七十六年臺上字第四九八六號
    判例可資參照）。再按犯罪事實之認定，應憑真實之證據，
    倘證據是否真實尚欠明顯，自難以擬制推測之方法，為其判
    斷之基礎，而認定犯罪事實之證據係指足以認定被告確有犯
    罪行為之積極證據而言，該項證據自須適合於被告犯罪事實
    之認定，始得採為斷罪資料（最高法院五十三年臺上字第六
    五六號、二十九年上字第三一○五號判例可資參照）。
三、公訴人認被告乙○○涉犯公職人員選舉罷免法第九十條之一
    第一項之罪嫌，無非係以被告乙○○於調查局、偵查中之供
    述、證人甲○於調查局、偵查中之供證及通訊監察作業報告
    表、臺灣板橋地方法院檢察署通訊監察書各一件，為其主要
    論據。訊據被告乙○○對於上揭時地六玄宮有舉辦餐會宴請
    六玄宮管理委員會之幹部，並由其支付餐會全部費用等情坦
    承不諱，惟堅決否認有何違反公職人員選舉罷免法之犯行，
    辯稱：伊是擔任六玄宮之委員，因六玄宮經費不夠，所以邀
    請甲○擔任六玄宮顧問，甲○因而贊助六玄宮顧問費一萬元
    ，本次餐會亦是因伊欠甲○人情而舉辦的，餐會結束後因為
    沒人付錢，財務委員也喝醉了，所以伊才出面支付餐會費用
    共一萬三千四百元，且伊未自甲○身上獲取任何利益，並沒
    有賄選的意思及行為等語。
四、證據能力部分：
    按被告以外之人於審判外之陳述，雖不符刑事訴訟法第一百
    五十九條之一至一百五十九條之四之規定，而經當事人於審
    判程序同意作為證據，法院審酌該言詞陳述或書面陳述作成
    時之情況，認為適當者，亦得為證據。當事人、代理人或辯
    護人於法院調查證據時，知有刑事訴訟法第一百五十九條第
    一項不得為證據之情形，而未於言詞辯論終結前聲明異議者
    ，視為有前項之同意。刑事訴訟法第一百五十九條之五定有
    明文。查本件公訴人所舉證人甲○於調查局、偵查中及證人
    杜陳富於警詢中之陳述，固屬被告以外之人於審判外之言詞
    陳述，惟就證人甲○、杜陳富上開陳述是否有證據能力一節
    ，被告、辯護人於本院準備程序、審理中分別陳明「同意有
    證據能力」、「沒意見」，且本院斟酌上開供述證據之取得
    過程並無瑕疵，且與本案待證事實間具有相當之關聯性，以
    之為本案證據尚無不當，是揆諸上開法文說明，證人甲○於
    調查局、偵查中之陳述及證人杜陳富於警詢時陳述，揆諸刑
    事訴訟法第一百五十九條之五規定，亦具有證據能力，合先
    敘明。
五、經查：
（一）公職人員選舉罷免法第九十條之一第一項之投票行賄罪，
      係以對於有投票權之人，行求期約或交付賄賂或其他不正
      利益，而約其不行使投票權或為一定之行使為構成要件，
      繹析其要件有三：須對於有投票權之人為之；須有行
      求、期約或交付賄賂或其他不正利益之行為；須約使有
      投票權人為一定之行使或不行使投票權。而所謂行求，係
      指行賄人自行向對方提出賄賂或不正利益，以備交付，祇
      以行賄者一方之意思表示為已足，不以受賄者之允諾為必
      要；至所謂期約，係指行賄者與受賄者雙方就期望而為約
      定於一定期間內交付賄賂或利益，乃雙方意思已合致而尚
      待交付；交付，係指行賄者事實上將賄賂或不正利益交付
      受賄者收受之行為。惟不論何階段之行為態樣，行為人之
      行為是否該當於公職人員選舉罷免法第九十條之一第一項
      之投票行賄罪，除應該當上開三要件外，亦須視行為人主
      觀上是否具有行賄之犯意，而約使有投票權人為投票權一
      定之行使或不行使；而客觀上行為人所行求期約或交付之
      賄賂或不正利益可認係約使投票權人為投票權之一定行使
      或不行使之對價，以及所行求、期約、交付之對象是否為
      有投票權人而定。又上開對價關係，在於行賄者之一方，
      係認知其所行求、期約或交付之意思表示，乃為約使有投
      票權人為投票權一定之行使或不行使；在受賄者之一方，
      亦應認知行賄者對其所行求、期約或交付之意思表示，乃
      為約使其為投票權一定之行使或不行使，且對有投票權人
      交付之財物或不正利益，並不以金錢之多寡為絕對標準，
      而應綜合社會價值觀念、授受雙方之認知及其他客觀情事
      而為判斷，倘足認其與要約有投票權人為投票權一定之行
      使或不行使間，具有對價關係時，始足該當犯罪（最高法
      院九十三年度台上字第四三五０號判決採同一意旨）。
（二）查被告自九十四年六、七月間起，擔任六玄宮管理會委員
      ，其於九十四年十一月七日晚間七時許在六玄宮，以每桌
      六千元代價設宴二桌，邀請設籍臺北縣三重市而具有第十
      六屆第五選區縣議員投票權之六玄宮管理委員會之各幹部
      前往上址聚餐等節，業據被告自承在卷，且經證人即縣議
      員候選人甲○於調查局、偵查及本院審理中、證人即六玄
      宮財務委員丙○○於本院審理中證述屬實，固堪認定為真
      ，惟此僅能證明六玄宮管理委員會幹部十餘人曾於上開時
      間在六玄宮聚餐之事實，至於該次餐會之邀請招待是否即
      屬對有投票權人之行賄行為，仍應依據其他積極證據而為
      認定。
（三）被告辯稱：伊於九十四年六、七月間認識甲○，當時甲○
      是鄉鎮調解委員會主席，伊有事情拜託甲○處理而認識，
      伊跟甲○說六玄宮經費不足，想邀請甲○擔任顧問，甲○
      答應後有交給伊一萬元作為顧問費；本件是因伊欠甲○人
      情，且六玄宮為了頒發匾額、證書給擔任顧問的甲○而舉
      辦這次餐會，而餐會結束後因沒人付錢，外燴人員是伊負
      責聯絡的，伊為了還甲○人情，才出面支付餐會費用一萬
      三千四百元，況六玄宮的習慣是有新的顧問要頒發證書時
      ，就會辦聚餐等語。證人即辦理餐宴外燴之杜陳富於警詢
      時證述：伊現職擔任外燴端菜工作，伊於九十四年十一月
      七日晚間在六玄宮辦二桌外燴，價錢合計一萬二千元，是
      乙○○付款的等語。又證人丙○○於本院審理中亦證述：
      當天是要發匾額給顧問，本來要由六玄宮來辦餐會，當然
      是由宮裡來付錢，所以餐會之前開會時並沒有說要由何人
      付錢，但後來伊聽到被告說要出錢請客，且外燴部分是被
      告其找來的，而六玄宮最後也沒有支付該次餐費的錢等語
      。是依照證人陳富、丙○○上開證詞可知，被告於餐會結
      束後確有支付餐會之費用予證人陳富等情，是被告辯稱其
      係以自己之金錢支付餐會款項，即非無據。
（四）又，證人丙○○於本院審理中證稱：伊第一次與甲○見面
      是在上開餐會發顧問證書給甲○時，因甲○參加六玄宮的
      顧問，六玄宮的委員要頒發匾額給甲○，所以之後才會舉
      辦餐會，而甲○付給六玄宮的一萬元並不是捐款，那是顧
      問費，不是伊親自向甲○收取的，是由被告交付給伊，伊
      這裡有甲○支付顧問費的收據，收據上記載時間是（九十
      四年）十一月三日；因六玄宮經費不夠，要參加顧問的人
      ，除非有在宮內擔任法師等職務，不然顧問就要繳交顧問
      費，而六玄宮有頒發證書給顧問時，就會舉辦餐會，且平
      常時候，六玄宮就常有餐會，有發證書時，就會辦餐會，
      讓委員知道聘請了那位顧問；伊也有參加上述餐會，而餐
      會舉辦前是宮裡面的主任委員、幹部一起開會決定要辦餐
      會，才會去辦餐會的，並由有空的幹部去通知其他人來參
      加，甲○部分是被告所聯絡的等語，並據證人丙○○當庭
      提出六玄宮顧問費收據存根一本，經本院當庭勘驗上開收
      據存根，該收據存根係從五０一號起至五五０號止，而甲
      ○繳交顧問費之收據存根係在第五一八號、時間是九十四
      年十一月三日，另第五０一號收據存根之時間係九十四年
      十月十六日，有記載內容之最後一張收據存根係五三一號
      、時間是九十五年二月十日等情無誤（該收據存根經核閱
      無誤後當庭發還），且記明筆錄在卷可稽。另證人甲○於
      調查局時供證：被告於不久前曾聘請伊擔任三重市○○○
      路旁某宮廟的顧問，被告認為有縣議員擔任顧問對六玄宮
      發展比較好，並向伊表示擔任顧問的話要繳交一萬元，伊
      才會給被告一萬元；被告有請伊於案發當天晚上去該宮廟
      ，當時現場並有兩桌的人，被告當時有贈送一張顧問證書
      給伊，伊收下顧問證書並向現場與會人士表達伊要競選臺
      北縣議員，請大家支持伊；該餐會是被告有一次打電話給
      伊說要介紹一些人給伊認識，所以才舉辦該次餐會，但餐
      費不是伊支出的等語。證人甲○於本院審理中亦證述：伊
      有參加上開六玄宮的餐會，當時被告有介紹宮裡的人給伊
      認識，並頒一個匾額、證書給伊，被告有說伊是縣議員候
      選人甲○，要競選縣議員，請大家支持，因當時是選舉期
      間，所以伊免不了要拜託大家支持，而伊到了任何場合也
      會拜託大家支持，且被告怕伊忘記餐會的事，有於餐會當
      天下午打了好幾通電話催伊一定要到，被告之前是說要介
      紹宮裡的人給伊認識，伊到場時才知道辦了兩桌，伊之前
      不知道被告有辦那兩桌，伊與被告通話的意思是說要介紹
      伊給宮裡的人認識，越簡單越好，被告在電話裡說其辦理
      兩桌，所以伊才說「不知道」；伊於餐會時是市民代表與
      調解會主席，很多宮廟都會來邀請民意代表擔任顧問，所
      以伊贊助六玄宮顧問費是很正常，並沒有什麼特別目的，
      伊也沒有事先請被告幫伊辦理這次的餐會等語。況且被告
      於該次六玄宮餐會前之九十四十一月七日下午二時五十七
      分許，以00000000電話撥打至證人甲○所使用之
      0000000000電話時，被告於電話中向證人甲○
      助理表示當晚七點半，有一塊顧問的匾額要送給證人甲○
      等語，亦有通訊監察作業報告表、臺灣板橋地方法院檢察
      署通訊監察書各一件在卷可稽。是依證人丙○○、甲○上
      開證詞，及證人丙○○審理中當庭提出之顧問費一萬元收
      據存根、被告與甲○助理上述電話通話內容，足見六玄宮
      管理委員會幹部確係因證人甲○交付一萬元顧問費接受被
      告之邀請擔任顧問後，決定舉辦幹部餐會並邀請甲○到場
      接受顧問匾額或證書頒贈。是被告辯稱：六玄宮為了頒發
      匾額、證書給擔任顧問的甲○而舉辦這次餐會，伊為了還
      甲○人情，而支付餐會費用一萬三千四百元，且六玄宮有
      新的顧問要頒發證書時，就會辦聚餐等語，並不違常情而
      堪以採信。
（五）至證人甲○於上述餐會中到場向在場參加宴會之六玄宮幹
      部逐一致意，表達參選縣議員並請求支持，及被告有向在
      場之人表示證人甲○將參選縣議員，請在場之人能支持甲
      ○，使其能當選縣議員等情，固據被告供承在卷，且經證
      人甲○證述屬實。然六玄宮係因證人甲○出資一萬元受邀
      擔任六玄宮顧問而決定舉辦幹部餐會，並邀請甲○到場接
      受顧問匾額證書頒贈，已如前述，而候選人於準備競選期
      間，對於民眾聚集之處所或集會，無論場合或距離遠近，
      無不竭力參與，以期自我推銷而達勝選之目的，是以候選
      人於一般民眾聚會之場合到場尋求支持，不足為奇，況證
      人甲○係因擔任六玄宮顧問而受邀前去上述餐會現場領取
      匾額，而甲○藉此人多聚集之機會向參與之六玄宮幹部人
      員拜票，此與臺灣地區選舉之風氣及民眾情誼，尚無所悖
      ，自難執之遽認被告有賄選之犯意。再按公職人員選舉罷
      免法第九十條之一第一項之投票行賄罪，所稱「賄賂」，
      係指具有一定經濟價值之財物而言，其價值之高低雖非所
      問，然仍須該項財物與其約使有投票權人之行使或不行使
      投票權，二者間具有對價關係為必要，而本件六玄宮舉辦
      之餐會，每桌費用六千元，依當今社會大眾觀念，能否足
      以動搖或影響有投票權人之投票意向，已有疑義，且被告
      利用頒發顧問匾額、證書之餐會現場，替證人甲○造勢拉
      票，以加深選民對候選人之印象，其程度應未達約使選民
      之投票權為一定之行使，衡情應不致違反社會生活之法律
      秩序。是六玄宮所舉辦之上述餐會，雖候選人到場尋求支
      持，亦非等同行賄行為，被告及證人甲○復否認有何行求
      期約賄選之行為，應認被告所屬六玄宮舉辦餐會宴請幹部
      用餐之所為，乃屬單純聚餐行為，難認被告有何行求期約
      賄選之行為。
六、綜上所述，公訴人所援證據均不足證明被告有何違反公職人
    員選舉罷免法第九十條之一第一項之對於有投票權人行求期
    約賄選之犯行，本院復查無其他積極證據證明被告有何公訴
    人所指之犯行，揆諸首揭法條及判例意旨，不能證明被告犯
    罪，依法自應為被告無罪之諭知。
據上論斷，應依刑事訴訟法第三百零一條第一項，判決如主文。
本案經檢察官黃怡華到庭執行職務。
中    華    民    國  九十五  年    二  月    二十七  日
                  刑事第十九庭  審判長法  官  白光華
                                      法  官  曾淑娟
                                      法  官  楊志雄
以上正本證明與原本無異。
如不服本判決應於送達後十日內向本院提出上訴狀。
                                      書記官  胡勤義
中    華    民    國  九十五  年    二  月    二十七  日


司法院資訊處製作；財團法人民間司法改革基金會備份。
